【裁判字號】    92,台上,3827
【裁判日期】    920711
【裁判案由】    加重強盜等
【裁判全文】
最高法院刑事判決                              九十二年度台上字第三八二七號
    上  訴  人  甲○○
右上訴人因加重強盜等罪案件，不服臺灣高等法院高雄分院中華民國九十二年四月三
十日第二審判決（九十二年度上訴字第一０五號，起訴案號：臺灣高雄地方法院檢察
署九十一年度偵字第五三三九號），提起上訴，本院判決如左：
    主  文
原判決撤銷，發回臺灣高等法院高雄分院。
    理  由
本件原判決認定上訴人甲○○與一年籍姓名不詳之成年男子，基於意圖為自己不法所
有之犯意聯絡，於民國九十年十月五日上午零時五十分許，在高雄市小港區南星計畫
區防波堤，見張允（原名張雅慧）、劉世松適在該處聊天，即各持西瓜刀一把，分
別抵住張允、劉世松脖子施強暴，至其二人不能抗拒，而強取張允身上之鑽石項
鍊一條、並搜刮汽車內之皮包一只（內有現金新台幣「下同」三萬元、提款卡三張、
信用卡三張、國民身分證、駕駛執照、諾基亞型序號00000000000000
0號行動電話一具），另使劉世松交付皮夾一只（內有現金二千元、信用卡六張、國
民身分證、駕駛執照、提款卡二張），得手後，逃離現場；上訴人因不知如何使用劫
得之上開信用卡、提款卡，乃打電話予黃顯智（業經第一審分別論處行使偽造私文書
、收受贓物及故買贓物罪刑確定），黃顯智遂駕駛車號Ｄ四｜一五○八號自用小客車
，搭載其妻陳素惠（業經第一審論處行使偽造私文書罪刑確定）及友人賴世宗（業經
第一審論處收受贓物罪刑確定）、龔義欽一同前往高雄縣林園鄉○○村○○路旁與上
訴人及該不詳姓名之上訴人強盜同夥會合，旋於同日上午二時十五分許，駕原車同往
位於高雄縣林園鄉○○路旁之台塑加油站，由上訴人交付向張允強盜所得之台新銀
行卡號0000000000000000號信用卡一張予黃顯智之妻陳素惠，三人
基於犯意聯絡，囑陳素惠冒稱係張允而向該加油站之職員詐買價值五百元之汽油，
致該加油站職員陷於錯誤，誤以為該信用卡之持卡人即張允本人而允其消費，為陳
素惠等人加注價值五百元之汽油，結帳時即由陳素惠偽造張允原名「張雅慧」之署
押一枚於二聯式消費簽帳單（第一聯持卡人存根聯、第二聯商店存根聯）上，而偽造
私文書，進而交付予該加油站之職員行使之，足以生損害於張允、台新銀行暨該加
油站之權益等情。因將第一審判決關於諭知上訴人被訴強盜無罪部分撤銷，改判論處
上訴人共同攜帶兇器意圖為自己不法之所有，以強暴至使不能抗拒，而取他人之物罪
刑（處有期徒刑七年六月）；另就第一審判決關於論處上訴人共同行使偽造私文書，
足以生損害於他人罪刑（處有期徒刑四月，如易科罰金以三百元折算一日）部分，則
予維持，駁回上訴人在第二審之上訴，並定應執行有期徒刑七年八月，固非無見。
惟查：（一）刑法第五十五條所稱之牽連犯，於二個以上行為有方法結果關係，即足
構成，亦即凡以犯一罪之方法行為犯他罪，或以犯一罪之結果行為犯他罪，即屬牽連
關係。原判決事實認定上訴人強盜取得信用卡、提款卡後，因不知如何使用，乃打電
話予黃顯智，黃顯智即駕車載其妻陳素惠、友人賴世宗、龔義欽與上訴人會合，上訴
人旋即與黃顯智、陳素惠基於偽造私文書持以行使及詐欺取財之犯意聯絡，由上訴人
取交劫得之張允台新銀行信用卡，推由陳素惠偽以張允原名張雅慧名義簽具消費
簽帳單後，持向位於高雄縣林園鄉○○路旁之台塑加油站員工行使，而詐得價值五百
元之汽油各節，如若無誤，上訴人強盜張允之信用卡、提款卡，顯意在冒名使用，
則其夥同黃顯智、陳素惠，推由陳素惠偽以張允原名張雅慧名義簽具消費簽帳單持
以行使，詐取價值五百元汽油等行為，是否係其所犯強盜罪之結果行為？應否依牽連
犯從一重處斷？不無研求之餘地。（二）證據之證明力，固由事實審法院自由判斷，
惟證據本身對於待證事實，如不足為供證明之資料，而事實審法院仍採之為判決之基
礎，則其證據證明力自由判斷之職權行使，即與採證法則有違。又認定犯罪事實所憑
之證據，雖不以直接證據為限，間接證據亦包括在內，惟無論直接或間接證據，若採
為訴訟上之證明，須於通常一般人均不致有所懷疑，而得確信其為真實之程度者，始
得據為有罪之認定。依原判決理由說明，係以張允、劉世松之指述、黃顯智、陳素
惠、賴世宗之供述及自提款機監視錄影帶翻拍之畫面四紙，作為認定上訴人強盜張
允、劉世松財物之證據資料。惟被害人張允於警訊及偵審中僅供稱：「甲○○、黃
詩斌二人特徵與強盜我的特徵很像，與行劫我們二人所露出的眼睛、體型、聲音有點
類似」、「身高差不多，很像是甲○○，黃詩斌不太像」、「（提示被告甲○○照片
二張，問：有何意見？）被告甲○○我在警訊、偵訊時有看過三次了，歹徒當時有戴
口罩、安全帽所以無法看清歹徒面貌」（見警卷第二十三頁、偵查卷第四八頁背面、
第一審卷第一一三頁），而被害人劉世松亦供稱：「（問：是否可以指認歹徒的長相
？）沒辦法」、「（問：是否在庭被告甲○○就是搶你們的歹徒？）只有身高比較相
似，但我無法確認被告甲○○就是歹徒」（見第一審卷第一０一頁、第一０二頁），
則依憑被害人張允、劉世松之指述，僅能確認渠二人曾遭二名歹徒持西瓜刀強盜財
物之事實，是否足供證明而使通常一般人確信該歹徒之一即係上訴人，仍待研求。又
黃顯智、陳素惠、賴世宗供稱：「因甲○○跟我說他這些卡均可以使用，當時就以這
些卡其中一張去加油，加了五百元，之後我就開車載他和黃詩斌二人回林園鄉○○村
○○路旁，讓他們二人下車，下車前甲○○交給我四至五張信用卡（正確我忘了）」
、「我與妻陳素惠於九十年十月五日凌晨，當時我在林園鄉的家，接到甲○○的電話
，我與我太太陳素惠、龔義欽、賴世宗就去林園鄉的龔厝村，接甲○○及他的朋友然
後去加油刷卡後，再送龔義欽回家，後來再接受信用卡刷卡盜用。提款卡是甲○○與
一名年約三十歲左右的人在車上拿給我的」（黃顯智部分，見警卷第九頁、原審卷第
一一八｜一頁）、「我及我先生黃顯智、賴世宗、甲○○開車到林園鄉○○路台塑加
油站，由甲○○提供的張雅慧的金融卡，刷卡加油。由我冒張雅慧而簽署張雅慧的名
義加油，金融卡是甲○○在加油站拿給我的」（陳素惠部分，見警卷第三二頁）、「
我們後來到加油站加油，用甲○○拿給黃顯智的信用卡刷卡，由陳素惠簽名」（賴世
宗部分，見第一審卷第五五頁），縱令屬實，亦祇能證明上訴人曾持交張允遭強盜
之信用卡、金融卡予黃顯智。另自提款機監視錄影帶翻拍之畫面，乃黃顯智、賴世宗
以張允、劉世松遭強盜之信用卡、金融卡預借或提領現金之鏡頭。則上訴人取得張
允、劉世松遭強盜信用卡、金融卡之手段，是否僅止於強盜一途？於論理法則或經
驗法則上，是否仍有其他可能之途逕（如拾獲或強盜歹徒交付）？原判決以張允、
劉世松遭強盜信用卡、金融卡係上訴人交予黃顯智，即認定該等信用卡、金融卡必係
上訴人強盜所得，是否合乎論理法則及經驗法則？以張允、劉世松無法明確指認強
盜歹徒之指述與上引黃顯智、陳素惠、賴世宗之供述及自提款機監視錄影帶翻拍之畫
面，相互印證，如何足供使通常一般人達到上訴人即係強盜行為人之確信，而得據為
上訴人被訴強盜部分有罪之認定﹖均不無研求之餘地。原判決對此俱未審認、說明，
即為上訴人被訴強盜部分有罪之認定，不無違誤。（三）有罪判決書所記載之犯罪事
實，為論罪科刑適用法律之基礎，故凡於適用法律有關之重要事項，必須詳加認定，
明確記載，然後於理由內敘明犯罪事實所憑之證據及認定之理由，始足為適用法律之
依據。若事實未有此記載，而理由加以說明，為理由失其依據。如事實有此記載，理
由未予說明，則為理由不備，按諸刑事訴訟法第三百七十九條第十四款規定，其判決
當然為違背法令。第一審判決事實固認定上訴人與黃顯智、陳素惠基於犯意聯絡，囑
陳素惠冒稱係張允而向台塑加油站之職員詐買價值五百元之汽油，致該加油站職員
陷於錯誤，誤以為該信用卡之持卡人即張允本人而允其消費，為陳素惠等人加注價
值五百元之汽油，結帳時即由陳素惠偽造張允原名「張雅慧」之署押一枚於二聯式
消費簽帳單上，而偽造私文書，進而交付予該加油站之職員而行使之，足以生損害於
張允、台新銀行暨該加油站之權益。惟於理由內未說明為此足以生損害認定所憑
之證據及其理由，有判決不備理由之違法。原判決未加補正，仍予維持，同屬於法有
違。以上，或係上訴意旨所指摘，或為本院得依職權調查之事項，應認原判決有撤銷
發回更審之原因。又原判決關於上訴人詐欺取財部分，基於審判不可分原則，應一併
發回。
據上論結，應依刑事訴訟法第三百九十七條、第四百零一條，判決如主文。
中      華      民      國    九十二    年      七      月     十一     日
                              最高法院刑事第一庭
                                  審判長法官  施  文  仁
                                        法官  林  永  茂
                                        法官  蕭  仰  歸
                                        法官  賴  忠  星
                                        法官  張  清  埤
      右正本證明與原本無異
                                              書  記  官
中      華      民      國    九十二    年      七      月     十七     日


司法院資訊處製作；財團法人民間司法改革基金會備份。
